ACORDAO-COMPLETO-2341020

ACÓRDÃO 1841/2019 ATA 5/2019 - PRIMEIRA CÂMARA

VISTOS, relatados e discutidos estes autos de tomada de contas especial instaurada em razão da inexecução parcial do objeto do Convênio CV-175/2003, Siafi/Siconv 489464, celebrado entre a Fundação Nacional de Saúde - Funasa e a Prefeitura Municipal de Coaraci/BA, tendo como objeto "Melhorias Sanitárias Domiciliares", conforme Plano de Trabalho aprovado,
ACORDAM os Ministros do Tribunal de Contas da União, reunidos em Sessão da 1ª Câmara, diante das razões expostas pelo Relator, em:
9.1. com fundamento nos arts. 1º, inciso I, 16, inciso III, alínea "c", da Lei nº 8.443, de 16 de julho de 1992, c/c os arts. 19 e 23, inciso III, da mesma Lei e com os arts. 1º, inciso I, 209, inciso III, 210 e 214, inciso III do Regimento Interno, julgar irregulares as contas do sr. Joaquim Miguel Gally Galvão, Prefeito Municipal de Coaraci/BA no quadriênio 2005/2008, e da empresa Rosival Rufino de Santana - ME, contratada para a execução do objeto do ajuste, e condená-los, solidariamente, ao pagamento das quantias discriminadas no quadro a seguir, com a fixação do prazo de quinze dias, a contar da notificação, para comprovar, perante o Tribunal (art. 214, inciso III, alínea "a", do Regimento Interno) , o recolhimento das dívidas aos cofres da Fundação Nacional de Saúde - Funasa, atualizadas monetariamente e acrescidas dos juros de mora, calculados a partir das respectivas datas, até as datas dos recolhimentos, na forma prevista na legislação em vigor:
	Data
	Valor (R$) 
	Data
	Valor (R$) 
	Data
	Valor (R$) 

	18/4/2005
	31.767,83
	18/4/2005
	38.942,00
	3/5/2005
	65.000,00

	18/6/2005
	6.000,00
	5/7/2005
	1.154,12
		
9.2. autorizar, desde logo, nos termos do art. 28, inciso II, da Lei nº 8.443, de 1992, a cobrança judicial das dívidas, caso não atendidas as notificações;
9.3. com fundamento no art. 16, § 3º, da Lei 8.443/92 c/c o § 7º do art. 209 do Regimento Interno, remeter cópia deste deliberação à Procuradoria da República no Estado da Bahia.

Tomada de contas especial instaurada em razão da inexecução parcial do objeto de Convênio, tendo como objeto Melhorias Sanitárias Domiciliares, conforme Plano de Trabalho aprovado

Primeira Câmara

Prefeitura Municipal de Coaraci/BA.

3.	Responsáveis: Joaquim Miguel Gally Galvão, CPF XXX.904.995-XX; Rosival Rufino de Santana - ME, CNPJ 73.763.682/0001-68.

13.1. Ministros presentes: Bruno Dantas (na Presidência) e Vital do Rêgo.
13.2. Ministros-Substitutos convocados: Augusto Sherman Cavalcanti (Relator) e André Luís de Carvalho.

ACORDAO-COMPLETO-2484359

Acórdão 3395/2022 - Primeira Câmara

ACORDAO-COMPLETO-2367645

Acórdão de Relação 7628/2019 - Primeira Câmara

Acórdão de Relação

ACORDAO-COMPLETO-2371981

Acórdão de Relação 5087/2020 - Primeira Câmara

AUGUSTO SHERMAN

Cuidam os autos de tomada de contas especial instaurada em razão da inexecução parcial do objeto do Convênio CV-175/2003, Siafi/Siconv 489464 (fls. 99/119, peça 1) , celebrado entre a Fundação Nacional de Saúde - Funasa e a Prefeitura Municipal de Coaraci/BA, tendo como objeto "Melhorias Sanitárias Domiciliares", conforme Plano de Trabalho aprovado (fls. 13/31, peça 1) .
2.	No que se refere ao conteúdo deste feito e às medidas saneadoras e análises levadas a efeito, adoto como relatório a instrução constante da peça 34, passando a transcrevê-la, com os eventuais ajustes de forma julgados pertinentes:
"INTRODUÇÃO 	
1. Cuidam os autos de tomada de contas especial instaurada pela Fundação Nacional de Saúde/Funasa/Ministério da Saúde, em razão da execução parcial do objeto do Convênio CV-175/2003, Siafi/SICONV 489464 (peça 1, p. 99-119) , celebrado com a Prefeitura Municipal de Coaraci/BA, tendo por objeto 'Melhorias Sanitárias Domiciliares', conforme o Plano de Trabalho (peça 1, p.13-31) .
2. A instauração da presente Tomada de Contas Especial foi materializada pela execução parcial do objeto, conforme consignado no Relatório de Visita Técnica Final, de 9/3/2012 (peça 6, p. 42-44) , uma vez que o convênio se divide em duas etapas, A PRIMEIRA, na gestão do Senhor Joaquim Miguel Gally Galvão (Prefeito - Gestão: 2005-2008) , construção de 89 módulos, e a SEGUNDA, na gestão da Senhora Josefina Maria Castro dos Santos (Prefeita - Gestões: 2009-2012 e 2013-2016) , construção de 57 módulos, perfazendo um total de 146 módulos sanitários, cabendo salientar que na visita técnica n. 07, realizada no período de 07 a 09/04/2010 (peça 4, p. 131-139) , o percentual de execução era de 60,96%, porém com algumas irregularidades que deveriam ser sanadas. Já na visita técnica final, em 9/3/2012 (peça 6, p. 42-44) , verificou-se que os 89 módulos da gestão do Senhor Joaquim Miguel Gally Galvão continuavam inacabados e sem alcance social. Já os 57 módulos construídos na gestão da Senhora Josefina Maria, foram concluídos em conformidade com o projeto técnico, alcançando, assim, 100% da execução física e alcance social.
3. De acordo com o Parecer Financeiro n. 96/2014, de 19/11/2014 (peça 6, p.178-184) , foi impugnada a prestação de contas da 1ª e 2ª parcelas (no valor de R$ 139.997,39) , em razão da inexecução física da obra pelos agentes responsáveis, Senhor Joaquim Miguel Gally Galvão e a Empresa Rosival Rufino de Santana - ME, contratada pela Prefeitura Municipal de Coaraci/BA para execução da obra, como responsável solidária com o gestor do convênio. Dessa forma, concluiu-se que o objeto do convênio foi executado parcial, no percentual de 39,04% e não se recomenda a aprovação da prestação de contas referente aos repasses da 1ª e 2ª parcelas, uma vez que apenas 39,04% da obra foi concluída.
HISTÓRICO
4. 	Os recursos para implementação do objeto foram orçados e aprovados no valor total de R$ 271.261,70 (peça 6, p. 358) , com a seguinte composição: R$ 21.266,92 de contrapartida da Convenente e R$ 249.994,78 à conta da Concedente, repassados mediante as seguintes ordens bancárias:
	ORDEM BANCÁRIA
	DATA EMISSÃO
	VALOR (R$) 
	
	20040B902512
	3/7/2004
	10.000,00
	peça 1, p. 157

	20040B902513
	3/7/2004
	20.000,00
	peça 1, p. 159

	20050B900462
	19/1/2005
	109.997,39
	peça 1, p. 243

	20080B907311
	01/10/2008
	109.997,39
	peça 2, p. 62

5. A vigência do Convênio foi estipulada para o período de 22/12/2003 a 2/10/2009 (peça 6, p. 358) .
6. Os responsáveis foram notificados (peça 2, p. 106-108; peça 5, p.24-26; peça 5, p. 32-34; peça 5, p. 40; peça 5, p. 42-44; peça 5, p. 136; peça 5, p.148-150; peça 6, p. 6-8; peça 6, p. 152-154; peça 6, p. 200; peça 6, p. 208; peça 6, p. 294) . No entanto, não apresentaram defesa e não recolheram a quantia que lhes foram solicitadas, motivando, assim, a continuidade da Tomada de Contas Especial. 
7. O Relatório do Tomador de Contas, emitido em 01/10/2015 (peça 6, p. 358-372) , circunstanciou os fatos e concluiu pela responsabilidade do Sr. Joaquim Miguel Gally Galvão, solidariamente com a empresa Rosival Rufino de Santana - ME, em razão da execução parcial do objeto do Convênio, apurando-se como prejuízo, o valor original de R$ 139.997,30 (peça 6, p. 358) .
8. A Controladoria-Geral da União emitiu Relatório de Auditoria e certificou a irregularidade das contas, em 25/11/2015 (peça 6, p. 398-401) .
EXAME TÉCNICO 
9. Em cumprimento ao Despacho do Secretário da Secex/BA (peça 12) , foi promovida a citação solidária do Sr. Joaquim Miguel Gally Galvão, mediante Ofícios: 1583/2017-TCU/Secex/BA (peças 15 e 19) , e da empresa Rosival Rufino de Santana - ME, mediante Ofício: 2157/2017-TCU/Secex/BA (peças 22 e 25) , em decorrência da inexecução de 60,96% do objeto Convênio 175/2003 (Siafi/SICOV 489464) , conforme consignado no Relatório de Visita Técnica Final, de 9/3/2012, e no Parecer Financeiro n. 96/2014, de 19/11/2014:
Irregularidade: De acordo com o Parecer Financeiro n. 96/2014, de 19/11/2014, foi impugnada a prestação de contas da 1ª e 2ª parcelas (no valor de R$ 139.997,39, equivalente a 60,96% da meta total pactuada, em razão da inexecução de 89 dos 146 módulos sanitários previstos) , tendo como responsável o Senhor Joaquim Miguel Gally Galvão (Prefeito na gestão 2005-2008) e a Empresa Rosival Rufino de Santana - ME, contratada pela Prefeitura Municipal de Coaraci/BA, para execução da obra, como responsável solidária com o gestor do convênio.
	 VALOR ORIGINAL (R$) 
	DATA DA OCORRÊNCIA

	10.000,00 (D) 
	3/7/2004

	20.000,00 (D) 
	3/7/2004

	109.997,39 (D) 
	19/1/2005

ALEGAÇÕES DE DEFESA APRESENTADAS PELO SR. JOAQUIM MIGUEL GALLY GALVÃO 
10. Em resposta à citação, o Sr. Joaquim Miguel Gally Galvão, através de seu Advogado Marcos Antônio Farias Pinto - OAB 14.421 (procuração peça 24) , encaminhou suas alegações de defesa mediante o ofício da peça 23, requerendo o recebimento da defesa, e, sob o argumento de que responsável referido sofreu recentemente um acidente vascular cerebral (AVC) e se encontra em tratamento com médico cardiologista, solicitou prazo 'para reunir a documentação comprobatória, em razão das dificuldades em manter contato com o responsável à época dos fatos devido ao lapso temporal passado'.
11. Alega que 'Segundo consta nos autos, o suposto 'débito' apresenta divergências':
'O valor total das dívidas atualizadas monetariamente até 08/06/2017 corresponde a R$ 284.204,15'.
'O valor total da (s) dívida (s) atualizada (s) acrescida (s) dos Juros de mora até 08/06/2017 corresponde a R$ 542.754,64) .' 
12. Alega ainda que 'o convênio de n. 175/2003, cujo objeto seria a construção de 146 módulos sanitários, teve responsabilidade dividida entre o Sr. Joaquim Miguel Gally e o Sr. Elivaldo Henrique Santos Reis, sendo a responsabilidade do Sr. Joaquim equivalente a 90 banheiros. A respeito do referido convênio, fora solicitado relatório ao responsável técnico pela execução das obras, confirmando o quanto executado, bem como os documentos relativos à responsabilidade compartilhada'.
ANÁLISE DAS ALEGAÇÕES DE DEFESA APRESENTADAS PELO SR. JOAQUIM MIGUEL GALLY GALVÃO 
13. Em cumprimento ao Despacho do Ministro-Relator Augusto Sherman (peça 28) , mediante ofício da peça 29 e AR de recebimento do referido ofício datado de 25/10/2017 (peça 30) , foi feita a comunicação da dilatação do prazo por mais 30 (trinta) dias. Mas, decorrido o prazo de quase 1 (um) ano da comunicação da dilatação do prazo, o indigitado não trouxe alegações de defesa complementares às apresentadas no ofício da peça 23. 
14. Quanto à alegação da existência de divergências do debito, não pode ser acatada, pois o ofício da citação foi bem claro, solicitando 'atenção para as informações complementares contidas no Anexo II deste ofício, as quais integram a presente comunicação', foi indicado, entre outros, que a liquidação tempestiva do débito atualizado monetariamente apenas saneará o processo caso tenha sido reconhecida pelo TCU a boa-fé do responsável, bem como constatada a inexistência de outras irregularidades no processo. Nessa hipótese, o Tribunal julgará as contas regulares com ressalva e expedirá quitação da dívida. Consequentemente, caso não seja reconhecida a boa-fé do responsável pelo TCU ou caso sejam constatadas outras irregularidades nas contas, o mero recolhimento do débito atualizado monetariamente não impedirá eventual condenação ao referido pagamento acrescido de juros de mora, abatendo-se os valores já recolhidos, conforme a seguir, verbis:
'...fica Vossa Senhoria citado, com fundamento no art. 12, inciso II, da Lei 8.443/1992, para, no prazo de quinze dias, a contar do recebimento da presente comunicação, apresentar alegações de defesa quanto à ocorrência descrita a seguir e/ou recolher, conforme detalhado no Anexo I deste ofício, aos cofres da entidade credora, solidariamente com o responsável indicado, os valores históricos atualizados monetariamente desde as respectivas datas de ocorrência até o efetivo recolhimento, abatendo-se, na oportunidade, a (s) quantia (s) eventualmente ressarcida (s) , na forma da legislação em vigor. O valor total das dívidas atualizadas monetariamente até 8/6/2017 corresponde a R$ 284.204,15.
 (...) A rejeição das alegações de defesa poderá ensejar, além do julgamento pela irregularidade das contas do responsável, a condenação ao pagamento dos débitos, o quais serão atualizados monetariamente, desde as respectivas datas de ocorrência, acrescidos dos juros de mora devidos, até a data do efetivo recolhimento, abatendo-se, na oportunidade, a (s) quantia (s) eventualmente ressarcida (s) , nos termos da legislação vigente, bem como a imputação de multa prevista nos arts. 57 e 58 da Lei 8.443/1992. O valor total da (s) dívida (s) atualizada (s) monetariamente e acrescida (s) dos juros de mora até 8/6/2017 corresponde a R$ 542.754,64.
 (...) Por fim, solicito atenção para as informações complementares contidas no Anexo II deste ofício, as quais integram a presente comunicação. 
ANEXO I - DETALHAMENTO DO (S) DÉBITO (S) 
Processo TCProcesso 004.040/2016-3
Dívida 1:
Responsáveis solidários:
	Joaquim Miguel Gally Galvão - CPF XXX.904.995-XX
	Rosival Rufino de Santana - ME - CNPJ 73.763.682/0001-68
Cofre credor: Fundação Nacional de Saúde.
Valor (es) histórico (s) do (s) débito (s) e da (s) quantia (s) eventualmente ressarcidas, bem como a (s) respectiva (s) data (s) de ocorrência:
Débito (s) :
	R$ 109.997,39, em 19/1/2005
	R$ 10.000,00, em 3/7/2004
	R$ 20.000,00, em 3/7/2004
Valor desta dívida atualizada monetariamente até 8/6/2017: R$ 284.204,15.
ANEXO II - INFORMAÇÕES COMPLEMENTARES
1) O Tribunal, em respeito ao princípio da ampla defesa, encontra-se à disposição, por meio de suas Secretarias, para prestar esclarecimentos a respeito de eventuais dúvidas ou sobre procedimentos a serem adotados, efetuar a atualização de dívida, em caso de débito e/ou multa, bem como conceder vista e cópia dos autos, caso solicitados.
 (...) 
4) Ao apresentar resposta ou defesa ao TCU, é necessário observar que:
 (...) 
g) a emissão da Guia de Recolhimento da União - GRU, caso o cofre credor seja o Tesouro Nacional, e do demonstrativo de débito pode ser feita por meio do Portal TCU (www.tcu.gov.br > aba cidadão > serviços e consultas > emissão de GRU) . 
5) Caso haja opção pelo recolhimento da dívida, o responsável poderá solicitar ao Ministro-Relator o parcelamento em até 36 vezes, conforme dispõe o art. 217 do Regimento Interno do TCU. Caso haja opção pelo recolhimento do débito à vista, o comprovante do pagamento deverá ser apresentado a este Tribunal no mesmo prazo de quinze dias. 
6) A liquidação tempestiva do débito atualizado monetariamente apenas saneará o processo caso tenha sido reconhecida pelo TCU a boa-fé do responsável, bem como constatada a inexistência de outras irregularidades no processo. Nessa hipótese, o Tribunal julgará as contas regulares com ressalva e expedirá quitação da dívida. Consequentemente, caso não seja reconhecida a boa-fé do responsável pelo TCU ou caso sejam constatadas outras irregularidades nas contas, o mero recolhimento do débito atualizado monetariamente não impedirá eventual condenação ao referido pagamento acrescido de juros de mora, abatendo-se os valores já recolhidos.  (grifei) 
7) A rejeição das alegações de defesa apresentadas em resposta a esta citação poderá, portanto, ensejar:
 (...) 
b) condenação ao pagamento dos débitos, atualizados monetariamente desde as respectivas datas de ocorrência, acrescidos dos juros de mora devidos, até a data do efetivo recolhimento, abatendo-se, na oportunidade, as quantias eventualmente ressarcidas nos termos da legislação vigente;
c) imputação das multas previstas nos artigos 57 e 58 da Lei 8.443/1992; 
 (...) 
15. Quanto à alegação de que 'o convênio de n. 175/2003, cujo objeto seria a construção de 146 módulos sanitários, teve responsabilidade dividida entre o Sr. Joaquim Miguel Gally e o Sr. Elivaldo Henrique Santos Reis, sendo a responsabilidade do Sr. Joaquim equivalente a 90 banheiros. A respeito do referido convênio, fora solicitado relatório ao responsável técnico pela execução das obras, confirmando o quanto executado, bem como os documentos relativos à responsabilidade compartilhada', não pode ser acatada, pois, o convênio se divide em duas etapas, A PRIMEIRA, na gestão do Senhor Joaquim Miguel Gally Galvão (Prefeito - Gestão: 2005-2008) , construção de 89 módulos, e a SEGUNDA, na gestão da Senhora Josefina Maria Castro dos Santos (Prefeita - Gestões: 2009-2012 e 2013-2016) , construção de 57 módulos, perfazendo um total de 146 módulos sanitários, e conforme consignado no Relatório de Visita Técnica Final, de 9/3/2012 (peça 6, p. 42-44) , na visita técnica final verificou-se que os 89 módulos da gestão do Senhor Joaquim Miguel Gally Galvão continuavam inacabados e sem alcance social. Já os 57 módulos construídos na gestão da Senhora Josefina Maria foram concluídos em conformidade com o projeto técnico, alcançando, assim, 100% da execução física e alcance social.
16. E ainda, de acordo com o Parecer Financeiro n. 96/2014, de 19/11/2014 (peça 6, p.178-184) , foi impugnada a prestação de contas da 1ª e 2ª parcelas (no valor de R$ 139.997,39) , em razão da inexecução física da obra pelos agentes responsáveis, Senhor Joaquim Miguel Gally Galvão e a Empresa Rosival Rufino de Santana - ME, contratada pela Prefeitura Municipal de Coaraci/BA, para execução da obra, como responsável solidária com o gestor do convênio. Dessa forma, concluiu-se que o objeto do convênio foi executado parcial, no percentual de 39,04% e não se recomenda a aprovação da prestação de contas referente ao repasse da 1ª e 2ª parcelas, uma vez que apenas 39,04% da obra foi concluída.
REVELIA DA EMPRESA ROSIVAL RUFINO DE SANTANA - ME:
17. A empresa Rosival Rufino de Santana - ME, citada através do seu responsável Sr. Rosival Rufino de Santana, mediante Ofício: 2157/2017-TCU/Secex/BA (peças 22) , e respectivo AR (25) , não atendeu à citação e não se manifestou quanto às irregularidades verificadas. 
18. Transcorrido o prazo regimental fixado e mantendo-se inerte a aludida responsável, impõe-se que seja considerada revel, dando-se prosseguimento ao processo, de acordo com o art. 12, § 3º, da Lei 8.443/1992.
CONCLUSÃO
19. Diante da revelia da empresa Rosival Rufino de Santana - ME (itens 16 e 17 da Seção 'Exame Técnico') , e, em face da análise promovida nos itens 9 a 15 da seção 'Exame Técnico', propõe-se rejeitar as alegações de defesa apresentadas pelo Sr. Joaquim Miguel Gally Galvão, uma vez que não foram suficientes para sanear as irregularidades a eles atribuídas, Os argumentos de defesa tampouco lograram afastar o débito imputado aos responsáveis, e inexistindo nos autos elementos que permitam concluir pela ocorrência de boa-fé ou de outros excludentes de culpabilidade em suas condutas, propõe-se que as contas devem, desde logo, ser julgadas irregulares, nos termos do art. 202, § 6º, do Regimento Interno/TCU, procedendo-se à condenação em débito dos responsáveis e à aplicação da multa prevista no art. 57 da Lei 8.443/1992.
20. Cabe ressaltar que não se verificou a prescrição da pretensão punitiva da multa prevista no art. 57 da Lei 8.443/1992 (prazo prescricional de 10 anos - matéria pacificada no TCU por meio do Acórdão 1441/2016-TCU-Plenário, redator WALTON ALENCAR RODRIGUES) , tendo em vista que, conforme item 5 anterior, a vigência do Convênio foi estipulada para o período 22/12/2003 a 2/10/2009, e o responsável, Sr. Joaquim Miguel Gally Galvão, era Prefeito na gestão 2005-2008, e o Despacho que autorizou a citação do referido responsável foi assinado em 05/06/2017 (peça 12) .
PROPOSTA DE ENCAMINHAMENTO
21. Diante do exposto, submetemos os autos à consideração superior, propondo ao Tribunal:
a) com fundamento nos arts. 1º, inciso I, 16, inciso III, alínea c, e § 2º da Lei 8.443/1992 c/c os arts. 19 e 23, inciso III, da mesma lei, e com arts. 1º, inciso I, 209, inciso III, e § 5º, 210 e 214, inciso III, do Regimento Interno, que sejam julgadas irregulares as contas do Sr. Joaquim Miguel Gally Galvão (CPF XXX.904.995-XX) , ocupante do cargo de Prefeito de Coaraci à época da ocorrência dos fatos, e condená-lo, em solidariedade com a empresa Rosival Rufino de Santana - ME (CNPJ 73.763.682-0001-68) , ao pagamento da quantia a seguir especificada, com a fixação do prazo de quinze dias, a contar das notificações, para que comprovem, perante este Tribunal (art. 214, inciso III, alínea 'a', do Regimento Interno) , o recolhimento da dívida aos cofres da Funasa, atualizada monetariamente e acrescida dos juros de mora, calculados a partir da data discriminada, até a data do recolhimento, na forma prevista na legislação em vigor. 
	VALOR ORIGINAL (R$) 
	DATA DA OCORRÊNCIA

	10.000,00 (D) 
	3/7/2004

	20.000,00 (D) 
	3/7/2004

	109.997,39 (D) 
	19/1/2005

   Valor atualizado até 10/09/2018: R$ 571.058,70
b) aplicar aos responsáveis, Sr. Joaquim Miguel Gally Galvão (CPF XXX.904.995-XX) e empresa Rosival Rufino de Santana - ME (CNPJ 73.763.682-0001-68) , individualmente, a multa prevista no art. 57 da Lei 8.443/92, fixando-lhes o prazo de quinze dias, a contar das notificações, para que comprovem, perante este Tribunal, o recolhimento da referida quantia aos cofres do Tesouro Nacional, atualizada monetariamente a partir do dia seguinte ao do término do prazo estabelecido, até a data do efetivo recolhimento, na forma da legislação em vigor;
c) autorizar, desde logo, se requerido, com fundamento no art. 28, inciso I, da Lei 8.443/1992, c/c o art. 217, § § 1º e 2º do Regimento Interno, o parcelamento da dívida em até trinta e seis parcelas, incidindo sobre cada parcela, corrigida monetariamente, os correspondentes acréscimos legais, fixando-lhe o prazo de quinze dias, a contar do recebimento da notificação, para que comprove perante este Tribunal o recolhimento da primeira parcela, e de trinta dias, a contar da parcela anterior, para que comprove os recolhimentos das demais parcelas, devendo incidir sobre cada valor mensal, atualizado monetariamente, os juros de mora devidos, na forma prevista na legislação em vigor;
d) alertar aos responsáveis de que a falta de comprovação do recolhimento de qualquer parcela importará no vencimento antecipado do saldo devedor, nos termos do § 2º do art. 217 do Regimento Interno deste Tribunal;
e) autorizar, desde logo, nos termos do artigo 28, inciso II, da Lei 8.443/1992, a cobrança judicial das dívidas, caso não atendidas às notificações.
f) encaminhar cópia da deliberação ao Procurador-Chefe da Procuradoria da República na Bahia, nos termos do § 3º do art. 16 da Lei 8.443/1992 c/c o § 7º do art. 209 do Regimento Interno do TCU, para adoção das medidas cabíveis; e comunicar-lhe que o relatório e o voto que a fundamentarem podem ser acessados por meio do endereço eletrônico www.tcu.gov.br/acordaos e que, caso haja interesse, o Tribunal pode enviar-lhe cópia desses documentos sem qualquer custo." 
3.	Acerca de tais encaminhamentos, contudo, a Diretora-Substituta apresentou as seguintes ponderações e propostas de ajustes (peça 35) , sugestões essas que foram ratificadas pelo Secretário de Controle Externo da Secex/BA (peça 36) :
	"Trata-se de tomada de contas especial instaurada pela Fundação Nacional de Saúde/Funasa/Ministério da Saúde, em razão da execução parcial do objeto do Convênio CV-175/2003, Siafi/SICONV 489464, celebrado com a Prefeitura Municipal de Coaraci/BA, tendo por objeto 'Melhorias Sanitárias Domiciliares'.
2. Em razão da inexecução parcial da obra, foram arrolados como responsáveis o Senhor Joaquim Miguel Gally Galvão (prefeito municipal à época da ocorrência dos gastos impugnados) solidariamente com a Empresa Rosival Rufino de Santana - ME, contratada pela Prefeitura Municipal de Coaraci/BA para execução da obra, objeto do convênio, com a impugnação da prestação de contas da 1ª e 2ª parcelas repassadas à conta do ajuste.
3. Na última instrução (peça 34) , foi proposto julgamento das contas como irregulares, com imputação de débito e aplicação da multa do art. 57 da Lei 8.443/92, aos responsáveis indicados no parágrafo anterior.
4. Em relação à proposta do Sr. Auditor, entendemos pertinente ressalvar dois pontos: as datas base indicadas para atualização do débito e a aplicação da multa do artigo 57 da lei 8.443/92.
Valor do débito:
5. Nas instruções, preliminar e de mérito, foi tomado como base para recolhimento e atualização do débito as datas de crédito das ordens bancárias na conta vinculada ao convênio, quando a jurisprudência desta Corte de Contas é no sentido de que devem ser tomadas como base as datas dos pagamentos realizados à empresa arrolada como responsável solidária (citam-se como exemplo os Acórdãos 2498/2011 e 331/2011, da Primeira Câmara, Acórdão 759/2011-TCU-Segunda Câmara, e os Acórdão 1451/2003-TCU-Plenário) .
6. Conforme consta na página 154 da peça 2, os pagamentos à empresa Rosival Rufino de Santana - ME (CNPJ 73.763.682-0001-68) , realizados com recursos das parcelas 1 e 2 do convênio objeto da presente TCE, e que, por terem sido impugnados originaram o presente processo, foram efetuados no período de abril a julho de 2005. Conforme relatado no Parecer Financeiro 56/2014 (peça 5, p. 58) , o total impugnado corresponde ao somatório das parcelas 1 e 2 repassadas pela Funasa (R$ 30.000,00 em 3/7/2004, e R$ 109.997,39 em 1/10/2008) , com os valores da contrapartida depositada pelo município (R$ 9.000,00 em 17/6/2005 e R$ 12.266,92 em 1/7/2005) e o rendimento das aplicações financeiras (R$ 6.994,33) . 
7. Comparando-se as informações da relação de pagamentos efetuados à empresa Rosival Rufino de Santana - ME (peça 2, p. 154) e as informações dos extratos bancários, relativas aos depósitos da contrapartida (peça 2, p. 162, 164, 168 e 170) , se verifica que apenas os recursos repassados pela Funasa foram aplicados no mercado financeiro. Assim, o valor correspondente ao resultado das aplicações financeiras deve ser considerado recurso da União, visto que decorrente dos repasses da Funasa. A tabela inserida como peça 31 resume, dos valores pagos à empresa Rosival Rufino de Santana - ME, quanto se originou de recursos repassados pela Funasa e quanto se originou dos recursos da contrapartida municipal.
8. Conclui-se então, conforme os dados indicados na peça 31, que a composição correta do débito para com os cofres da União é a seguinte:
	VALOR ORIGINAL (R$) 
	DATA DA OCORRÊNCIA

	31.767,83 (D) 
	18/04/2005

	38.942,00 (D) 
	18/04/2005

	65.000,00 (D) 
	03/05/2005

	   6.000,00 (D) 
	18/06/2005

	  1.154,12 (D) 
	05/07/2005

9. Conforme atualização calculada pelo Sistema Débito deste Tribunal (com aplicação de juros e sem aplicação de juros) , inseridos como peças 32 e 33, os valores acima, atualizados até a data indicada nos ofícios de citação (08/06/2017) seriam R$ 524.038,48 (com juros) e R$ 282.112,00 (sem juros) . Nos ofícios de citação, tais valores correspondem, respectivamente, a R$ 542.754,64 e R$ 284.204,15 (peças 15, 16, 21 e 22) .
10. Uma vez que os valores indicados nos ofícios citatórios foram superiores ao valor do débito aqui relatado, atualizado na mesma data da atualização expressada nos referidos ofícios, entendemos dispensável a realização de nova citação, visto não ser causa prejudicial aos responsáveis citados.
Multa do artigo 57 da Lei 8.443/92:
11. A proposta de aplicação da multa do art. 57 da Lei 8.443/92 não se coaduna com o posicionamento do TCU, expresso no Acórdão 1441/2016-TCU-Plenário. 
12. O Auditor, ao analisar a pertinência da aplicação da referida multa (parágrafo 20 da instrução de peça 34) considerou como marco a data de vigência do convênio, quando o entendimento deste Tribunal é que a data a ser considerada deve ser a data da ocorrência da irregularidade. 
13. No presente processo, e conforme relatado nos parágrafos 5 a 8 acima, havendo inclusão de empresa como solidária, as datas a serem consideradas como ocorrência do débito devem ser as datas correspondentes aos pagamentos realizados para a empresa arrolada como solidária, os quais ocorreram no ano de 2005 conforme demonstrado.
14. Considerando que o débito ocorreu em 2005 e o despacho que autorizou a citação data de 2017, portanto mais de dez anos após as ocorrências inquinadas, torna-se indevida a proposta de aplicação da multa prevista no artigo 57 da LOTCU visto ter ocorrido a prescrição da pretensão punitiva prevista no artigo 205 do Código Civil.
15. Ante o exposto, submetemos o presente à superior consideração, anuindo à proposta formulada, com as ressalvas indicadas neste." 
4.	Em seu pronunciamento regimental (peça 37) , o Ministério Público junto a esta Casa, neste ato representado pela Procuradora-Geral Cristina Machado da Costa e Silva, manifestou sua concordância com o encaminhamento proposto pela unidade instrutiva.
É o relatório.

Marcos Antônio Farias Pinto, OAB/BA 14.421; e outros.

Procuradora-Geral Cristina Machado da Costa e Silva.

TOMADA DE CONTAS ESPECIAL. INEXECUÇÃO PARCIAL DO OBJETO DE CONVÊNIO. CITAÇÃO. REVELIA DA EMPRESA CITADA E ALEGAÇÕES DO OUTRO RESPONSÁVEL INSUFICIENTES PARA AFASTAR A IRREGULARIDADE A ELES IMPUTADA. CONTAS IRREGULARES. DÉBITO. PRESCRIÇÃO DA PRETENSÃO PUNITIVA.

TOMADA DE CONTAS ESPECIAL (TCE)

Trata-se de tomada de contas especial instaurada em razão da inexecução parcial do objeto do Convênio CV-175/2003, Siafi/Siconv 489464 (fls. 99/119, peça 1) , celebrado entre a Fundação Nacional de Saúde - Funasa e a Prefeitura Municipal de Coaraci/BA, tendo como objeto "Melhorias Sanitárias Domiciliares", conforme Plano de Trabalho aprovado (fls. 13/31, peça 1) .
2.	Nos termos do art. 93 do Decreto-Lei 200/1967, quem quer que utilize dinheiros públicos ficará obrigado a justificar seu bom e regular emprego.
3.	No entanto, segundo se depreende dos autos, a obrigação de zelar pelo bom e regular emprego de dinheiros públicos não foi demonstrada pelo sr. Joaquim Miguel Gally Galvão em relação aos recursos federais a ele confiados, atinentes à primeira etapa do Convênio CV-175/2003, tendo em vista a constatação, em visita técnica realizada em 9/3/2012, de que os 89 módulos sanitários que deveriam haver sido executados sob sua gestão (no quadriênio 2005/2008) continuavam inacabados e sem alcance social. O aspecto de os serviços haverem sido pagos, mas não executados da forma devida, motivou a que a responsabilidade pela irregularidade também fosse imputada, solidariamente, à empresa Rosival Rufino de Santana - ME, contratada para a execução do objeto em questão. Notificados pelo órgão concedente, ditos responsáveis nem apresentaram defesa, nem recolheram a quantia que lhes foi imputada, circunstância que conduziu a que fosse instaurada esta Tomada de Contas Especial, com responsabilização pelos recursos públicos federais mencionados.
4.	Já no âmbito desta Casa, a instrução inicial, a cargo da Secex/BA (peça 10) , concluiu propondo a citação solidária do sr. Joaquim Miguel Gally Galvão, Prefeito Municipal de Coaraci/BA quando da utilização dos recursos atinentes à 1ª etapa do Convênio CV-175/2003, e da empresa Rosival Rufino de Santana - ME, contratada para a execução do objeto do ajuste.
5.	Embora citada de forma regular e válida (vide peças 21, 22, 25 e 26) , em plena conformidade com os normativos acerca da matéria, a empresa Rosival Rufino de Santana - ME permaneceu silente, não oferecendo defesa ou recolhendo o débito a ela imputado, restando, portanto, caracterizada sua revelia, podendo-se dar prosseguimento ao processo, nos termos do § 3º do art. 12 da Lei nº 8.443/92.
6.	Devidamente citado, o sr. Joaquim Miguel Gally Galvão, por intermédio de bastante procurador, compareceu aos autos (peça 23) , alegando, em síntese, que (peça 23) :
	a) no ofício de citação, haveria a indicação de dois valores distintos de débito, sendo necessário o esclarecimento de qual deles lhe estaria sendo imputado (fls. 2/3, peça 23) ;
	b) embora o convênio 175/2003 tivesse como objeto a execução de 146 módulos sanitários, houve uma divisão de responsabilidade entre aquele gestor e o Sr. Elivaldo Henrique Santos Reis, cabendo explicitar que o sr. Joaquim somente deve responder pelo equivalente a 90 banheiros (fls. 3, peça 23) .
7.	Naquela oportunidade, ainda se solicitou, em função de alegados problemas de saúde daquele responsável, a concessão de prazo adicional para reunir-se a documentação necessária ao exercício de sua defesa (fls. 4, peça 23) , pleito por mim autorizado, ainda que o requerente não houvesse aportado elementos comprobatórios de seu estado de saúde (peça 28) . Mesmo diante da concessão desse interregno temporal, contudo, o ex-Prefeito não mais se manifestou nos autos.
8. 	A unidade técnica, com anuência do MPTCU, propõem a irregularidade das contas e a condenação em débito.
9.	Conforme esclarecido pela unidade técnica, no entanto, os argumentos apresentados pelo sr. Joaquim Miguel Gally Galvão não se prestam a afastar a irregularidade que lhe foi atribuída. Quanto a isso, verifica-se que a aparente divergência atinente ao valor do débito refere-se aos informes quanto aos montantes atualizados da dívida, com ou sem a incidência de juros, esclarecimentos que constaram do ofício citatório (peça 15) . Igualmente não é o caso de falar-se em falta de clareza quanto ao objeto cuja inexecução imputou-se àquele responsável, presente a constatação de que o ofício de citação esclareceu que a irregularidade seria referente às 1ª e 2ª parcelas do Convênio em tela, atinentes à execução de 89 dos 146 módulos sanitários previstos (peça 15) . O ex-gestor se equivoca, ademais, ao arguir uma suposta repartição de responsabilidade com o sr. Elivaldo Henrique Santos Reis, signatário original do ajuste em 2004, tendo em vista declaração dele próprio, em expediente endereçado ao Coordenador-Geral de Convênios da Funasa/BA, de que sob a gestão de seu antecessor os recursos repassados não haviam sido utilizados (fls. 254, peça 1) .
10.	Ao não apresentar elemento com eficácia para elidir a irregularidade a ele imputada, o sr. Joaquim Miguel Gally Galvão deixou que persistisse a situação já antes configurada, atinente à falta de execução adequada do objeto da primeira etapa do Convênio CV-175/2003.
11.	Tendo em vista o quadro e também não vislumbrando indícios de boa-fé dos citados, alinho-me às conclusões da instrução, cujas análises incorporo às minhas razões de decidir, e entendo presentes os requisitos para que estas contas sejam julgadas irregulares e em débito, solidariamente, os responsáveis, devendo, ainda, com base no art. 16, § 3º, da Lei 8.443/92 c/c o art. 209, § 7º, in fine, do Regimento Interno, remeter-se cópia da documentação pertinente ao Ministério Público da União, por intermédio da Procuradoria da República no Estado da Bahia, para o ajuizamento das ações que entender cabíveis.
12.	Alinhando-me às ponderações apresentadas pela Diretora Substituta da Área (peça 35) , contudo, deixo de acompanhar a proposta de aplicação de multa, por entender que, na hipótese, configurou-se a prescrição da pretensão punitiva, tendo em vista o transcurso de mais de dez anos entre os pagamentos efetuados à contratada e o despacho que autorizou a citação. Quanto aos marcos iniciais a serem consideradas para fins de atualização dos débitos e incidência de juros, igualmente endosso seus argumentos, para entender como mais adequados os momentos de realização dos pagamentos à empresa, situação que, por ser mais favorável aos responsáveis do que aquela que constou dos ofícios citatórios, não implica a necessidade de renovarem-se suas citações. Deixo, ainda, de acompanhar a proposta da instrução de, desde já, autorizar-se o parcelamento das dívidas, em função de entender tratar-se de providência que somente deve ser adotada mediante solicitação do responsável.
	Ante o exposto, manifesto-me por que o Tribunal aprove o acórdão que ora submeto à deliberação deste Colegiado.
TCU, Sala das Sessões Ministro Luciano Brandão Alves de Souza, em 26 de fevereiro de 2019.
AUGUSTO SHERMAN CAVALCANTI 
Relator